【裁判字號】    98,訴,1114
【裁判日期】    981223
【裁判案由】    損害賠償
【裁判全文】
臺灣士林地方法院民事判決              98年度訴字第1114號
原      告  陳秀福
訴訟代理人  劉大新律師
被      告  瓏山林企業股份有限公司
法定代理人  甲○○
訴訟代理人  劉宏邈律師
上列當事人間請求損害賠償事件，本院於民國98年11月25日言詞
辯論終結，判決如下：
    主      文
被告應給付原告新臺幣陸拾陸萬元，及自民國九十八年九月九日
起至清償日止，按週年利率百分之五計算之利息。
訴訟費用由被告負擔。
本判決於原告以新臺幣貳拾貳萬元供擔保後，得假執行。被告如
為原告供擔保新臺幣陸拾陸萬元後，得免為假執行。
    事實及理由
一、原告起訴主張：伊於民國95年12月12日，與友人丙○○至被
    告公司規劃興建位於臺北市○○區○○段四小段21及21之9
    地號土地之瓏山林藝術館預售屋工地現場看屋，經現場銷售
    人員乙○○介紹及說明，得知該屋價金之給付僅需繳納自備
    期款，餘款全數均由銀行貸款抵繳，遂陷於錯誤，在銷售人
    員之指示下，未及詳閱契約內容即當場簽署放棄定型化契約
    審閱期間聲明，並簽立土地及房屋預定買賣契約書各1 份購
    置B-10號4 樓房屋乙戶（下稱系爭房地），總價金為新臺幣
    （下同）590 萬元，且當場以信用卡刷卡及辦理信用貸款給
    付第1 期及第2 期之自備期款共計66萬元完迄。詎料被告公
    司竟於98年2 月9 日以存證信函通知伊，系爭房地價金之餘
    款524 萬元全數逾期未繳，並催告伊應於5 日內繳付，復以
    同年2 月27日存證信函通知伊因未遵期繳付全數餘款，被告
    公司依約解除契約並沒入上開自備期款66萬元。嗣被告公司
    另筆建案亦因貸款問題發生糾紛，被告公司遂於98年3 月25
    日函知伊重新協商房貸事宜，並於同年4 月14日由聯邦商業
    銀行核准一筆472 萬元，期間6 年、一筆28萬元，期間3年
    ，共計500 萬元貸款，與購屋當時現場銷售人員所稱餘款全
    數由貸款抵繳之部分有所出入，顯見伊係受詐欺而為購買系
    爭房地之意思表示，爰依民法第92條之規定撤銷買受系爭房
    地之意思表示。又現場銷售人員當時沒有向伊解釋契約內容
    ，便叫伊在放棄審閱權利聲明書及系爭房地買賣契約上簽名
    ，違反審閱期間之規定，兩造間就系爭土地預定買賣契約第
    5 條及系爭房屋買賣契約第18條關於貸款部分之定型化契約
    條款，不構成契約內容，而關於價金給付之方式即貸款部分
    ，就系爭預售屋房地買賣契約為必要之點，兩造就此必要之
    點之意思表示並未合致，系爭房地買賣契約即不成立。為此
    ，爰依不當得利之法律關係，訴請被告返還所受之利益66萬
    元等語。並聲明求為判決如主文第1 項所示，並陳明願供擔
    保請准宣告假執行。
二、被告抗辯：銀行就房屋貸款之核貸，係依承購戶個人之資力
    、信用條件而決定，被告公司為銷售房地之建商，並無能力
    對承購戶之金融信用為評估，亦無可能擅自代銀行決定貸款
    之條件或向承購戶承諾、保證可貸得自備期款外之全部餘款
    。被告公司於銷售時並未僅要求原告支付自備期款，其餘款
    項辦理銀行貸款，且系爭房地買賣契約關於貸款部分之約定
    ，皆以加黑、加粗字體明白表示付款條件與貸款約定，原告
    簽約未表示異議，且系爭土地預定買賣契約第5 條及系爭房
    屋買賣契約第18條並無約定或保證自備期款外之餘款均可由
    銀行貸款支付，原告係因個人信用問題致餘款無法全數核貸
    ，被告公司並無施用詐術之行為。另原告於簽訂系爭房地買
    賣契約前，已親自在契約審閱權聲明書之「同意提早簽約」
    選項上簽名，是被告公司並無以定型化契約之方式，排除原
    告行使契約審閱權，原告既已放棄該權利，自不得認系爭房
    地買賣契約有消費者保護法第11條之1 第2 項規定之情形而
    主張關於貸款部分約定不構成契約內容，且就房地貸款部分
    ，亦非系爭買賣契約必要之點，是原告主張系爭房地買賣契
    約之意思表示尚未合致，亦無可採等語。並聲明：原告之訴
    駁回；如受不利益判決，願供擔保請准宣告免為假執行。
三、兩造不爭執事項：
(一)、兩造於95年12月12日簽立系爭土地預定買賣契約書、房屋預
    定買賣契約書，原告並已交付第1、2期款共計66萬元。
(二)、土地預定買賣契約書第5 條、房屋預定買賣契約書第18條均
    為有關貸款約定事項。
(三)、被告分別於98年2 月9 日與同年2 月27日以存證信函通知原
    告繳款及解除契約。
(四)、被告於98年3 月17日通知原告可續行合約，惟辦理貸款之實
    際成數應依銀行金融信用審查個人條件而定。
四、本件經本院依民事訴訟法第271 條之1 準用同法第270 條之
    1 第1 項第3 款之規定，整理並協議簡化爭點如下：
(一)、系爭房地買賣契約第5 條、第18條有關貸款事項是否違反消
    費者保護法審閱期間之規定，而不構成契約之內容？原告得
    否主張兩造就前開貸款之重要事項意思表示不一致，致前揭
    買賣契約不成立，而得依民法第179 條之規定，請求返還已
    付之價金？
(二)、系爭不動產現場銷售人員乙○○於銷售過程，是否對原告施
    行詐術，保證餘額均得以貸款支付？原告得否依民法第92條
    之規定，撤銷買賣系爭房地之意思表示，並依民法第179 條
    之規定，請求返還已付之價金？
五、本院得心證之理由：
(一)、按企業經營者與消費者訂立定型化契約前，應有30日以內之
    合理期間，供消費者審閱全部條款內容。違反前項規定者，
    其條款不構成契約之內容，但消費者得主張該條款仍構成契
    約之內容，消費者保護法第11條之1 第1 項及第2 項定有明
    文，該條關於審閱期間之規定，旨在使消費者能充分瞭解契
    約之內容，避免消費者不及瞭解其依契約所得主張之權利及
    所應負之義務，此係保護消費者之規定，然此權利非不得拋
    棄，基於上開立法意旨，倘消費者確已知悉該定型化契約之
    內容，為節省時間，或為爭取交易機會，自得在此前提下放
    棄契約審閱權，此時即難謂企業經營者，即有違反審閱期間
    之規定。次按在預售屋交易過程中，由於買賣契約書多為建
    築投資業者事先單方擬定，而買賣標的之建物又尚未具體成
    形，就相關契約資訊內容而言，建築投資業者無疑為具優勢
    地位之一方，則建築投資業者於收受定金或簽約前，已於合
    理期間提供購屋消費者契約書供審閱，或購屋消費者已確實
    知悉定型化契約之內容，而自願放棄審閱期等有利於建築投
    資業者之事實，自應由該業者負舉證之責任。經查，系爭房
    地買賣契約書乃被告預定用於同類房地買賣契約條款而訂定
    之契約，性質上自屬定型化契約，應有上揭消費者保護法審
    閱期規定之適用，合先敘明。本件被告抗辯原告於簽立系爭
    房地買賣契約之際已確實明瞭定型化契約之內容，而自願放
    棄審閱期云云，然為原告否認，並主張伊雖簽署「同意提早
    簽約」之聲明，但實未逐條審閱並知悉契約內容，現場銷售
    人員亦未向伊解釋契約內容，只有指示伊該在何處簽名等語
    。是依前開說明，被告就原告已知悉系爭房地買賣契約之定
    型化契約條款內容，並自願放棄審閱期間1 事，即應負舉證
    之責，被告雖提出「同意提早簽約」之聲明，並舉證人乙○
    ○為證。惟前開契約審閱權利聲明書上記載「（系爭契約）
    業經買方本人逐條審閱充分瞭解契約條文，認無顯示公平之
    處，同意提早簽約並無疑義。」等語，簽名欄上確有原告之
    簽名蓋章無誤（見本院卷第23頁），然系爭土地及房屋預定
    買賣契約書第1 頁上方則均記載：「……為確立本約符合誠
    信原則，本契約書於簽訂前業由買方攜回審閱（期間至少五
    日；少於五日買方無異議），並已充分認知本契約書之全部
    內容。」等語（見本院卷第11頁及第24頁），復均有原告之
    簽名蓋章，惟觀前開聲明書與買賣契約書上之記載，一則記
    載已逐條審閱，同意提早簽約，無須攜回審閱之意旨，一則
    記載已攜回審閱完畢，兩者記載之內容已有出入，是尚難以
    前開聲明書，即認原告已充分審閱明暸系爭房地買賣契約之
    內容。另證人即當時負責系爭房地銷售人員之乙○○到庭證
    稱：簽約時，銷售人員會重點式地向客戶說明買賣契約書之
    內容，包括房子坪數大小、規劃、設施及付款方式，包括自
    備款與貸款部分，而在審閱期間聲明書「同意提早簽約」欄
    位上簽名之客戶，大概都是看一下契約書付款方式及購買坪
    數有無錯誤，不會仔細閱讀條文內容，且因時間太久，已忘
    記原告當時有無逐一看過契約完整的內容等語（見本院卷第
    167 頁及背面），是依前開證人乙○○之證言，亦無法證明
    原告於簽約之際，確已審閱明暸前開房地買賣之定型化契約
    條款內容。再者，證人即當時陪同原告至現場看屋之丙○○
    結證稱：簽約當時展售小姐沒有解釋契約之內容，只有指出
    簽名的地方等語（見本院卷第166 頁），參照前開聲明書與
    系爭房地買賣書面契約中關於審閱期之矛盾記載，倘原告果
    如聲明書所述已詳閱並充分瞭解契約條文，豈有在二處明顯
    記載不同之處簽名之理，益徵證人丙○○前開證言所述，展
    售小姐只有指出簽名的地方等情，為可採。再參酌證人乙○
    ○於本院審理時證稱：在一般正常的情況，現場簽約大概花
    費1 個小時的時間等語（見本院卷第168 頁），觀諸卷附之
    系爭土地及房屋預定買賣契約書內容，除契約本約文字外，
    尚包括系爭房屋各樓層平面圖、設施配置與設備圖表、各種
    協議書及規約等，總頁數達近百頁（見本院卷第10頁至第86
    頁背面），就1 法律專業人士得否於1 小時內即閱覽完畢，
    已屬有疑，更遑論一般人，豈可能於1 個小時內逐一詳閱各
    條文及圖表完畢。準此，足認原告簽約當時並未充分審閱系
    爭房地買賣契約書亦未瞭解契約內容，則其放棄審閱期間之
    聲明並非有效，被告未給予原告合理審閱期間乙情，應堪認
    定。是原告主張，系爭土地預定買賣契約第5 條及系爭房屋
    買賣契約第18條之貸款約定，不構成契約之內容，應屬可採
    。
(二)、按當事人就標的物及其價金互相同意時，買賣契約即為成立
    ，民法第345 條第2 項雖定有明文。惟標的和價金固為買賣
    契約之要素，然非謂其為買賣契約僅有的必要之點，亦即締
    結買賣契約時，價金和標的之合意，僅係最低限度必要之點
    ，就具體特定之買賣，若有其他當事人在交易上認為必要之
    點，仍須獲致雙方之合意，契約始能謂成立，否則無異剝奪
    當事人自由決定其契約內容之權利，而違反契約自由原則(
    最高法院84年度臺上2295號判決意旨參照；黃茂榮著，買賣
    法，81年10月增訂4 版第124 頁參照) 。復按預售屋之買賣
    ，其銷售當時房屋尚未建築完成，買方多利用分期給付部分
    價金之方式，以分散賣方不能完工交屋之風險，且不動產買
    賣價金不菲，一般人多向銀行貸款作為支付買賣價金之方式
    ，並以此減輕資金壓力，是建商能否協助辦理銀行貸款，除
    影響承購戶自備款成數，進而影響消費者購買意願，此觀政
    府常以低利貸款政策激勵房屋交易市場，建商多以貸款成數
    高低作為招攬購屋之手段等情即得明瞭，是在預售屋買賣之
    交易類型，付款方式即自備款數額，給付時間，建商有無協
    助辦理貸款，可辦理貸款額度、利率、還款方式，及如無法
    順利辦理貸款之雙方權利義務及風險之分配等相關事項均為
    當事人所重視，並影響其購屋之意願，自應認屬預售屋買賣
    契約之必要之點。然證人乙○○證稱：系爭房地建案因可貸
    款到總價之九成，只要付一成的自備款，銷售時跟客戶說剩
    下九成價金辦理貸款由銀行付給建設公司，若客戶有主動詢
    問時，才會說明依個人信用不同，貸款成數會有增減，不足
    部分要以現金補足，若客人沒有詢問，便不會特別說明等語
    （見本院卷第167 頁），核與證人丙○○及原告於審理均稱
    ：售屋小姐說訂金可以刷卡並且可以貸款，交屋後剩下的錢
    辦貸款等語相符（見本院卷第165 頁背面，本院卷第163 頁
    背面）。足見，原告簽立系爭買賣契約時，就系爭買賣契約
    之付款方式之意思表示內容為系爭房地買賣契約之價金，除
    先給付約房地總價1 成之金額66萬元後，剩餘之價金，均由
    被告協助辦理銀行貸款後，由原告向銀行分期清償之方式清
    償。然依被告事先預立之系爭房地買賣契約貸款之約定，被
    告僅代為洽辦貸款，如完全無法核貸或貸款成數不足，原告
    均須於被告通知後，7 日內1 次以現金補足，此觀房屋預定
    買賣契約書第18條、土地預定買賣契約書第5 條之規定自明
    。顯見被告就付款方式之意思為僅代為洽辦剩餘約房地總價
    9 成之貸款，若無法核貸，不論銀行係完全無法核貸，或核
    貸之成數不足9 成，原告均須於被告通知後，7 日內1 次以
    現金補足，顯與原告就前開價金給付之貸款方式意思表示不
    一致。甚且，前開貸款之約定，將完全無法以系爭房地設定
    抵押，辦理房地貸款以給付房地剩餘之約9 成價金之風險，
    完全由原告承受，並要求原告須於7 日內以現金1 次補足，
    未給予原告解除系爭房地買賣契約之機會，或審視若無法核
    貸之資金風險，此項內容顯已逸脫於原告就系爭買賣契約就
    剩餘約9 成之價金，係被告協助辦理貸款給付之意思表示之
    範圍，並使原告無法正確審視評估，無法核貸時之資金風險
    ，是兩造就系爭房地買賣除自備款66萬元以外，剩餘9 成價
    金給付方式係以被告協助全部辦理銀行貸款，再由原告向銀
    行分期清償之意思表示，顯不一致，然在預售屋買賣契約，
    就上開剩餘價金之給付方式( 即貸款約定) ，應認係房地買
    賣契約之必要之點，業如前述，故兩造就此意思表示既未合
    致，系爭房地買賣契約即無從成立。
(三)、綜上，原被告間就系爭房地之買賣契約，因前開必要之點未
    合致而不成立。兩造間之系爭房地買賣契約，既不成立，被
    告受領原告所給付之部分買賣價金66萬元，即屬無法律上原
    因，而受有利益。從而，原告依不當得利之規定，請求被告
    給付已付之價金66萬元，及自起訴狀繕本送達翌日即98年9
    月9 日起至清償日止，按週年利率百分之5 計算之利息，即
    屬有據，應予准許。
六、本件事證已臻明確，兩造其餘攻擊防禦方法、爭點及未經本
    院援用之證據，經本院審酌，核與判決之結果不生影響，爰
    不一一論駁，併此敘明。
七、兩造均陳明願供擔保，請求宣告假執行或免為宣告假執行，
    經核於法無不合，爰分別酌定相當擔保金額准許之。
八、據上論結：本件原告之訴為有理由，依民事訴訟法第78條、
    第390 條第2 項前段，判決如主文。
中    華    民    國    98    年    12    月    23    日
                  民事第二庭  法  官  劉逸成
以上正本證明與原本無異。
如對本判決上訴，應於判決送達後20日內向本院提出上訴狀。
中    華    民    國    98    年    12    月    28    日
                              書記官  李宜蓁

司法院資訊處製作；財團法人民間司法改革基金會備份。
